臺灣臺東地方法院刑事判決　　　　　　　　　　 　　　 九十年度訴字第二六八號
　　公　訴　人　臺灣台東地方法院檢察署檢察官
　　被　　　告　丙○○
　　被　　　告　丁○○
　　被　　　告　乙○○
　　右被告共同
　　指定辯護人　本院公設辯護人甲○○
右列被告等因違反槍砲彈藥刀械管制條例案件，經檢察官提起公訴（九十年度偵字第
一八二０號），本院判決如左：
    主  文
丙○○共同未具族群量逾越環境容許量之條件，獵捕保育類野生動物，處有期徒刑陸
月，併科罰金新臺幣貳拾肆萬元（銀元捌萬元），有期徒刑如易科罰金，以銀元參佰
元（新台幣玖佰元）折算壹日，罰金如易服勞役，以罰金總額與陸個月日數比例折算
。扣案之土造獵槍壹枝（槍枝管制編號：0000000000號）、鉛錘壹仟壹佰
壹拾伍粒、鉛頭火藥混合容器（內含火藥及鉛頭）貳拾玖管、火藥容器（內裝火藥）
拾貳管、火藥肆拾包，山羌及台灣長鬃山羊屍體各壹隻，均沒收。
丁○○、乙○○共同未具族群量逾越環境容許量之條件，獵捕保育類野生動物，均處
有期徒刑陸月，如易科罰金，均以參佰元折算壹日。扣案之土造獵槍壹枝（槍枝管制
編號：0000000000號）、鉛錘壹仟壹佰壹拾伍粒、鉛頭火藥混合容器（內
含火藥及鉛頭）貳拾玖管、火藥容器（內裝火藥）拾貳管、火藥肆拾包，山羌及台灣
長鬃山羊屍體各壹隻，均沒收。
    事  實
一、丙○○為排灣族之山地原住民，於民國八十九年十月間某日，未經許可，為豐年
    祭祭祀打獵之用，在其台東縣金峰鄉嘉蘭村五鄰嘉蘭六十八號之住處，製造具有
    殺傷力之土造獵槍一把（槍枝管制編號0000000000號），供作生活工
    具之用；嗣於九十年九月二十二日晚上八時許，丙○○基於上開打獵之生活習俗
    ，夥同其子丁○○及卑南族原住民乙○○，均明知山羌及台灣長鬃山羊為珍貴稀
    有保育類野生動物，竟共同基於犯意聯絡及行為分擔，共同持有上揭獵槍一把、
    鉛錘一千一百十五粒、鉛頭火藥混合容器（內含火藥及鉛頭）二十九管、火藥容
    器（內裝火藥）十二管、火藥四十包等物品，由丁○○、乙○○輪流駕駛車號Ｅ
    七─六六六二號自用小客車搭載戴正明，前往台東縣卑南鄉○○○道內，由丁○○、乙○○手持頭燈搜尋獵物，丙○○持獵槍獵捕山羌及台灣長鬃山羊各一隻，
    嗣於同日晚上十時三十三分許，為警在台東縣卑南鄉○○○道十八公里處查獲，
    並當場扣得上揭土造獵槍、鉛錘、鉛頭火藥混合容器、火藥容器、及火藥等物品
    及渠等所獵捕之山羌、台灣長鬃山羊屍體各一隻。
二、案經台東縣警察局報請臺灣臺東地方法院檢察署檢察官偵查起訴。
    理  由
一、右揭犯罪事實，業據被告丙○○、丁○○及乙○○三人坦承不諱，僅被告丁○○
    辯稱：不知山羌、台灣長鬃山羊為保育類野生動物云云。惟獵捕保育類野生動物
    ，會觸犯野生動物保育法，業經大眾傳播媒體及各地縣市政府廣為宣導已有相當
    之時日，一般稍具常識之民眾應皆已知曉，被告丁○○已為成年之人，焉有不知
    之理。且上開被捕動物之地點，為人煙稀少之山區林道，對於上開地區可能有保
    育類野生動物出沒會為其所捕獲，本應有所認識及預見，卻仍未詳加辨識而獵捕
    之，顯見其等具有縱捕獲保育類野生動物，亦不違反其本意而狩獵，是其自始即
    有獵捕保育類野生動物之不確定故意甚明，其所辯並不足採。此外，扣案之土造
    獵槍（槍枝管制編號0000000000號）一把及黑色粉末，經送內政部刑
    事警察局鑑驗，鑑驗結果認為槍枝係以木質槍身及土造金屬槍管組合而成之土造
    長槍，具有殺傷力，而黑色粉末係煙火類火藥，有該局九十年十月八日刑鑑定字
    第一九五六九三號、九十年十一月九日刑鑑定字第一九五六七七號鑑驗通知書各
    一紙及照片三張在卷足憑。再被告三人捕獵之山羌及台灣長鬃山羊係屬珍貴稀有
    之保育類野生動物，亦有國立台東師範學院教授劉炯錫博士鑑定證明書一紙及照
    片三張附卷可稽。本件事證明確，被告等犯行洵堪認定。
二、按犯罪後之法律已廢止刑罰者，應諭知免訴之判決，刑事訴訟法第三百零二條第
    四款定有明文。而槍砲彈藥刀械管制條例業於九十年十一月十四日修正公布，修
    正後該條例第二十條第一項規定：「原住民未經許可，製造、運輸或持有自製之
    獵槍或漁民未經許可，製造、運輸或持有自製之漁槍，供作生活工具之用者，處
    新台幣二萬元以下罰鍰，本條例有關刑罰之規定，不適用之。」亦即該條例對於
    原住民為供作生活工具之用而製造、持有自製獵槍之行為已廢止刑罰，合先敘明
    。
三、核被告丙○○所為，係違反槍砲彈藥刀械管制條例第十一條第一項未經許可，製
    造其他可發射金屬或子彈具有殺傷力之土造獵槍罪、第十三條第四項未經許可，
    持有爆裂物之主要組成零件火藥罪，及違反野生動物保育法第四十一條第一項第
    一款之未具族群量逾越環境容許量之條件，獵捕保育類野生動物罪。核被告丁○○、乙○○所為，均係違反槍砲彈藥刀械管制條例第十一條第四項未經許可，持
    有其他可發射金屬或子彈具有殺傷力之土造獵槍罪、第十三條第四項未經許可，
    持有爆裂物之主要組成零件火藥罪，及違反野生動物保育法第四十一條第一項第
    一款之未具族群量逾越環境容許量之條件，獵捕保育類野生動物罪。公訴意旨認
    被告丙○○應依槍砲彈藥刀械管制條例第八條第一項、被告丁○○及乙○○應依
    槍砲彈藥刀械管制條例第八條第四項論斷，尚有未洽，惟起訴事實相同，爰依法
    變更起訴法條。另公訴人對被告等未經許可持有爆裂物之主要組成零件火藥，於
    起訴書雖漏載起訴法條，惟已於起訴事實內載明該犯罪事實，本院自應予審理。
    被告三人就違反槍砲彈藥刀械管制條例第十一條第四項持有土造獵槍罪、第十三
    條第四款持有爆裂物之主要組成零件罪，及野生動物保育法第四十一條第一項第
    一款罪，有犯意聯絡及行為分擔，均為共同正犯。被告丙○○持有槍枝之低度行
    為為製造之高度行為所吸收，不另論罪。又被告三人，未經許可持有獵槍、未經
    許可持有火藥二罪間，均係一行為觸犯數罪名，為想像競合犯，均應依刑法第五
    十五條規定，從重之未經許可持有獵槍罪處斷。次按修正後之槍砲彈藥刀械管制
    條例第二十條第一項規定，原住民未經許可，製造、持有自製之獵槍，供作生活
    工具之用者，本條例有關刑罰之規定，不適用之，已如前述。查被告三人各為排
    灣族、卑南族之原住民，有渠等戶籍謄本附卷為憑。而狩獵向為原住民傳統之生
    活方式之一，豐年祭祭祀更是其重要習俗慶典，具有歷史及文化上意義，於本案
    犯罪行為時，被告丙○○雖另有廚師工作，然利用工作之暇及為豐年祭祭祀，從
    事原住民傳統生活方式之狩獵活動，而自製獵槍，該獵槍自屬生活工具；另被告
    丁○○及乙○○二人，於當時均失業，持有獵槍係為獵取動物為食，亦堪認作為
    生活工具之用，均符合上開條例第二十條第一項規定，是渠等製造、持有自製獵
    槍之行為，既經廢止刑罰，本應依刑事訴訟法第三百零二條第四款諭知免訴，但
    公訴人認此部分與違反野生動物保育法第四十一條第一項第一款之罪間有裁判上
    一罪之牽連關係，爰不另為免訴之諭知。審酌被告等自製、持有具有殺傷力之土
    造獵槍，雖為供生活工具之用，然持之獵捕保育類野生動物，違反生態保育甚鉅
    ，但其動機尚稱單純，尚非用以危害社會治安，且其犯罪後均坦承犯行等一切情
    狀，量處如主文所示之刑及併科罰金，並諭知有期徒刑如易科罰金及罰金如易服
    勞役之折算標準。又依刑法第二條第二項規定，保安處分適用裁判時之法律，而
    按槍砲彈藥刀械管制條例第十九條第一項：「犯第七條、第八條、第十條、第十
    一條、第十二條第一項至第三項、第十三條第一項至第三項之罪，經判處有期徒
    刑者，應於刑之執行完畢或赦免後，令入勞動場所，強制工作，其期間為三年」
    之規定，業於九十年十一月十四日經公布刪除，並自同年月十六日施行，自應依
    刑法第二條第二項之規定，適用新法，本案即無依上開規定，並援引司法院大法
    官會議釋字第四七一號解釋，對於被告是否宣告保安處分乙節加以斟酌之餘地，
    併此敘明。至扣案之山羌、台灣長鬃山羊各一隻，及上揭土造獵槍、鉛錘一千一
    百一十五粒、鉛頭火藥混合容器（內含火藥及鉛頭）二十九管、火藥容器（內裝
    火藥）十二管、火藥四十包等物品，係查獲之保育類野生動物及供犯罪所用之獵
    具，應依野生動物保育法第五十二條宣告沒收。
據上論斷，應依刑事訴訟法第二百九十九條第一項前段，槍砲彈藥刀械管制條例第十
一條第一項、第四項、第十三條第四項、第二十條第一項，野生動物保育法第四十一
條第一項第一款、第五十二條第一項，刑法第十一條前段、第二十八條、第五十五條
、第四十一條第一項前段、第四十二條第二項、第三項，罰金罰鍰提高標準條例第二
條、現行法規所定貨幣單位折算新臺幣條例第二條，判決如主文。
中    華    民    國      九十一    年      三      月      二十一      日
                                  臺灣臺東地方法院刑事庭
                                    審判長法  官  黃麗生
                                          法  官  蔡世芳
                                          法  官  黃怡玲
右正本證明與原本無異。
如不服本判決，應於判決送達後十日內向本院提出上訴狀。（須附繕本）
「切勿逕送上級法院」
                      書記官  王敏玉
中    華    民    國      九十一    年      三      月      二十一      日
附記
槍砲彈藥刀械管制條例第十一條第一項、第四項
未經許可，製造、販賣或運輸第四條第一項第一款所稱其他可發射金屬或子彈具有殺
傷力之各式槍砲者，處五年以上有期徒刑，併科新臺幣一千萬元以下罰金。
未經許可，持有、寄藏或意圖販賣而陳列第一項所列槍砲者，處一年以上七年以下有
期徒刑，併科新臺幣七百萬元以下罰金。
野生動物保育法第四十一條第一項第一款
有下列情形之一，處六月以上五年以下有期徒刑，得併科新台幣二十萬元以上一百萬
元以下罰金：
一  未具第十八條第一項第一款之條件，獵捕、宰殺保育類野生動物者。
